最高法院民事判決　　　　　　　　　　　　　　　九十三年度台上字第一七六一號
　　上　訴　人　甲○○
　　訴訟代理人　廖珠蓉律師
　　被 上訴 人　巨聖企業有限公司
　　法定代理人　李明欽
　　訴訟代理人　吳西源律師
右當事人間請求清償債務事件，上訴人對於中華民國九十二年一月二十四日台灣高等
法院第二審判決︵九十一年度上字第七三九號︶，提起上訴，本院判決如下：
    主  文
原判決廢棄，發回台灣高等法院。
    理  由
本件上訴人主張：訴外人永計有限公司︵下稱永計公司︶積欠伊新台幣︵下同︶一千
九百七十萬元，因該公司向訴外人弘晉工程顧問有限公司︵下稱弘晉公司︶承包由被
上訴人轉包之交通部地鐵處板橋新站標誌工程︵下稱系爭工程︶，有工程款可領取，
兩造及弘晉公司、永計公司乃於民國八十九年七月二十五日協議由被上訴人及弘晉公
司承擔永計公司之債務，並簽訂協議書，載明﹁乙︵即永計公司︶、丙︵即弘晉公司
︶、丁︵即被上訴人︶三方同意以丁方承包交通部地鐵處板橋新站標誌工程之剩餘工
程款一千三百萬元，先償還部分欠款，不足額再由甲方︵即上訴人︶、乙方另行結算
﹂、﹁自本協議書成立後，所請領之款項，一千三百萬元必須全數交於甲方﹂、﹁丙
方、丁方應將本工程所領之款項三日內，全數交於甲方帳戶……，若因乙、丙、丁三
方之任何一方未配合請款，致逾期時則每日加計違約金為工程金額千分之一﹂。詎被
上訴人向交通部鐵路改建工程局請領數百萬元工程款後，僅將三十八萬三千元匯入伊
帳戶，其餘未給付伊等情，爰依協議書之約定或債務承擔之法律關係，求為命被上訴
人給付伊三百六十七萬九千六百七十元及自九十年五月一日起至清償日止，按每日千
分之一計算違約金，暨自九十年八月七日起至清償日止，按年息百分之五計算法定遲
延利息之判決。
被上訴人則以：協議書僅說明永計公司積欠上訴人債務，並無伊願承擔該債務之意思
表示，且約定所請領之工程款全數交予上訴人，而係上訴人與永計公司間就債務履行
或給付方法所為之約定，永計公司之債務並未因此移轉予伊承擔，是協議書非債務承
擔契約。又依協議書第三條之約定，永計公司繼續施作工程乃協議書之前提要件，而
永計公司、弘晉公司自八十九年九月間即未再施作，上訴人自不得請求給付工程款等
語，資為抗辯。
原審維持第一審所為上訴人敗訴之判決，駁回其上訴，無非以：查系爭工程係以被上
訴人之名義向業主交通部地鐵處板橋新站所標得，兩造與弘晉公司及永計公司就系爭
工程於八十九年七月二十五日簽立協議書等情，有協議書可稽，且為兩造所不爭，堪
信為真實。證人滕仕安為工地主任，當然知悉工程進行之情形如何，其證稱被上訴人
係於八十九年七月九日接手繼續施作，當時工程施作百分比是百分之六十幾，且依上
開協議書第三條約定之文義觀之，於八十九年七月二十五日簽訂協議書時，系爭工程
尚未完工。是上開證人所言於簽訂協議書時，系爭工程僅完成百分之六十，應可採信
。則協議書係在被上訴人接手施作之後始簽訂，系爭工程未施作部分尚有百分之三十
幾，被上訴人於接手施作後，永計公司有無再繼續施作或協同施作，此有利於上訴人
之事實，應由上訴人負舉證責任，上訴人迄無法舉證證明，則未完工部分並非永計公
司所施作甚明。又依協議書第二條、第三條、第四條約定之內容觀之，系爭工程係被
上訴人得標後轉包與弘晉公司，弘晉公司再轉包與永計公司，永計公司為實際施作人
，並約定應負責施工之人，則協議書第三條所稱﹁丙方、丁方所領之工程款﹂，自當
解為被上訴人就永計公司已施作之範圍向業主請領之工程款項，或弘晉公司基於其與
被上訴人間之轉包契約，以永計公司施作範圍向被上訴人請領之工程款項。亦即應交
付上訴人之工程款，以永計公司施工範圍所得請領之款項為限。此與債務承擔契約之
性質尚屬有間。細譯協議書之旨，似與附條件債權讓與相近，亦即永計公司將未施工
所得債權讓與上訴人，惟永計公司嗣後未施工而無債權存在。又被上訴人抗辯，永計
公司於協議書簽立後之八十九年八月間，僅施作小部分工程，伊已匯該部分款項予上
訴人，爾後該公司即不知去向，即由伊介入自行施工云云，上訴人亦自認被上訴人已
給付三十八萬三千元，則被上訴人依約將永計公司施作部分之工程款給付上訴人，其
餘工程款乃被上訴人自行施作之工程，依約自無給付上訴人之義務。綜上所述，被上
訴人既未承擔永計公司之債務，且該公司在被上訴人處無債權存在。從而，上訴人依
協議書之約定及債務承擔之法律關係，請求被上訴人給付三百六十七萬九千六百七十
三元本息，即屬無據，不應准許等詞，為其判斷之基礎。
惟查卷附兩造所不爭之八十九年七月二十五日簽立協議書第二條前段載明﹁丁方︵即
被上訴人︶承包交通部地鐵處板橋新站標誌工程︵即系爭工程︶發包於丙方︵即弘晉
公司︶，丙方再發包於乙方︵即永計公司︶施作，乙、丙、丁三方，皆確認此工程係
皆由乙方所施作，……﹂，則兩造於八十九年七月二十五日已確認系爭工程全由永計
公司所施作。乃原審竟採信證人滕仕安之證言，認定被上訴人於八十九年七月九日接
手繼續施作，未施作部分尚有百分之三十幾，該部分並非永計公司所施作︵見原判決
第五頁第三行、第七行︶；又認定永計公司於協議書簽立後之八十九年八月間，僅施
作小部分工程，被上訴人已依約將該公司所施作部分之工程款給付上訴人︵見原判決
第七頁第十一行至第十三行︶，不但與卷內資料不符，且前後認定不一，故原審此項
認定，是否正確無誤，即非無疑。究竟永計公司就系爭工程已施作之範圍如何？該公
司得向弘晉公司或被上訴人請求之工程款若干？原審未詳予調查審認，遽認被上訴人
於八十九年七月九日接手系爭工程施作後，未施作部分尚有百分之三十幾，該部分並
非永計公司所施作，據為上訴人不利之論斷，自欠允洽。其次，原審既認定系爭工程
係被上訴人得標後轉包與弘晉公司，弘晉公司再轉包與永計公司，永計公司為實際施
作人，而被上訴人應交付上訴人之工程款，以永計公司施工範圍所得請領之款項為限
，且上開協議書第二條後段、第四條分別訂明：﹁自本協議書成立後，所請領之款項
，一千三百萬元必須全數交於甲方︵即上訴人︶﹂、﹁丙方︵即弘晉公司︶、丁方︵
即被上訴人︶應將本工程︵即系爭工程︶所領之款項三日內，全數交於甲方帳戶……
﹂︵見一審卷八頁︶，則兩造與弘晉公司及永計公司四方似已約定永計公司就系爭工
程已完成施作範圍所得請領之工程款，於八十九年七月二十五日協議書成立之後，弘
晉公司或被上訴人向業主所領之工程款三日內應全數交於上訴人。原審竟恝置不論永
計公司就系爭工程已完成施作所得請領之工程款，單憑證人滕仕安所為被上訴人於八
十九年七月九日接手繼續施作，未施作部分尚有百分之三十幾之證言，及被上訴人之
抗辯永計公司於協議書簽立後之八十九年八月間，僅施作小部分工程，爾後該公司即
不知去向，即由伊介人自行施工等情，遽認被上訴人已依約將永計公司所施作部分之
工程款給付上訴人，其餘工程款乃被上訴人自行施作之工程，依約無給付上訴人之義
務，自嫌速斷。上訴論旨，指摘原判決不當，聲明廢棄，非無理由。
據上論結，本件上訴為有理由。依民事訴訟法第四百七十七條第一項、第四百七十八
條第二項，判決如主文。
中　　　華　　　民　　　國　　九十三　　年　　　八　　　月　　二十六　　日
                              最高法院民事第五庭
                                  審判長法官  吳　正　一
                                        法官  劉　福　來
                                        法官  黃　秀　得
                                        法官  黃　義　豐
                                        法官  蘇　達　志
      右正本證明與原本無異
 　　　　　                              　　　書  記  官
中　　　華　　　民　　　國　　九十三　　年　　　九　　　月　　　九　　　日
                                                                     Ｍ
